【裁判字號】    98,上易,288
【裁判日期】    981020
【裁判案由】    損害賠償
【裁判全文】
臺灣高等法院臺中分院民事判決         98年度上易字第288號
上   訴   人  甲○○
兼  上  一人
法 定 代理人  戊○○
上   訴   人  己○○
              丁○○
              丙○○
              庚○○
被 上 訴  人  乙○○
兼訴訟代理人  辛○○
上列上訴人因妨害名譽案件（臺灣臺中地方法院97年度沙簡字第
659號）， 經被上訴人提起刑事附帶民事訴訟請求損害賠償（臺
灣臺中地方法院97年度沙簡附民字第33號），臺灣臺中地方法院
沙鹿簡易庭裁定移送臺灣臺中地方法院後，上訴人對於中華民國
98年4月7日臺灣臺中地方法院98年度訴字第217號判決提起上訴
，本院於民國98年10月6日言詞辯論終結，判決如下：
    主  文
上訴駁回。
第二審訴訟費用由上訴人負擔。
    事實及理由
甲、程序方面：
    本件上訴人甲○○於民國（下同）98年1月16日因一氧化碳
    中毒，發生缺氧性腦病變，已至生活無法自理，一般事務亦
    無法處理之程度；經原審法院於98年4月16日以98年度禁字
    第109號裁定宣告上訴人甲○○為禁治產人，並選定上訴人
    戊○○為其法定監護人等情，此有上開裁定附卷可參（見本
    院卷第10頁），合先敘明。
乙、實體方面：
壹、兩造之聲明
一、上訴人之上訴聲明：
（一）原判決不利於上訴人之部分廢棄。
（二）上開廢棄部分，被上訴人在第一審之訴駁回。
（三）第一、二審訴訟費用由被上訴人負擔。
二、被上訴人之答辯聲明：
（一）上訴駁回。
（二）訴訟費用由上訴人負擔。
貳、兩造之陳述
一、被上訴人於原審起訴主張略以：上訴人於民國（下同）95年
    12月4日22時許 ，在公眾得出入之臺中縣大甲鎮中山里福山
    宮前，參加福山宮三官大帝聖誕千秋祭典之際，與被上訴人
    就三官大帝神像供奉等事發生爭執，上訴人竟基於公然侮辱
    之犯意，由上訴人戊○○接續辱罵被上訴人乙○○、辛○○
    ：「骯髒鬼（臺語）」8 次，上訴人甲○○接續辱罵被上訴
    人乙○○：「中山里的恥辱」、「中山里的恥辱，遇到這種
    里長」、「沒見笑（臺語）」、「中山里的恥辱，有這種里
    長」、「中山里的恥辱，哪有這種里長」，上訴人己○○接
    續辱罵被上訴人乙○○ ：「骯髒鬼，呸（臺語）」2次，上
    訴人庚○○接續辱罵被上訴人乙○○：「妳啥小，妳算什麼
    （臺語）」，上訴人丁○○接續辱罵被上訴人乙○○：「妳
    里長沒見笑（臺語）」、「中山里的見笑，有這種里長（臺
    語）」，上訴人丙○○接續辱罵被上訴人乙○○：「妳啥小
    （臺語）」、「沒見笑（臺語）」等語，足以生損害於被上
    訴人之名譽，致被上訴人精神大受打擊。爰依侵權行為法律
    關係，分別請求上訴人戊○○、甲○○、己○○、庚○○、
    丁○○、丙○○應依序給付被上訴人乙○○新臺幣（下同）
    50萬元、70萬元、70萬元、10萬元、70萬元、10萬元，上訴
    人戊○○應給付被上訴人辛○○20萬元，以為損害賠償等語
    。（原審判命上訴人戊○○、甲○○、己○○、庚○○、丁
    ○○、丙○○依序給付被上訴人乙○○2萬元、3萬元、2萬
    元、1萬元、2萬元、1萬元，上訴人戊○○給付被上訴人辛
    ○○2萬元及均自起訴狀送達之翌日起至清償日止，按年息
    百分之五計算之利息；並駁回被上訴人其餘請求。被上訴人
    就敗訴部分，未據聲明不服。）
二、被上訴人於本院補充陳述略以：本件係選舉所生之恩怨，神
    像所有權屬於福山宮，而非任何人，上訴人所述顛倒是非，
    此勘驗事發當時兩造與警方之錄影即明，且上訴人刑事部分
    之責任已定讞，民事部份被上訴人亦無過失，上訴人自應負
    本件損害賠償責任等語。
三、上訴人於原審答辯略以：被上訴人於95年11月27日向中山里
    三官大帝丙戌年值年爐主即訴外人王明祥訛詞借用三官大帝
    、土地公2尊神像，屆期未還，避不見面；嗣95年12月3日訴
    外人王明祥與眾人至被上訴人辛○○任職處請求歸還時，被
    上訴人竟稱神像為渠等所有。上訴人因95年12月4日23時之
    三官大帝聖誕千秋祝壽慶典將至，甚感著急，遂於當日22時
    許，前往福山宮欲請回神像；詎被上訴人仍不歸還，雙方人
    員為此發生爭執，除互有言詞叫囂外，上訴人丁○○、戊○
    ○並遭被上訴人乙○○拉扯頭髮；惟事後僅請回土地公神像
    ，被上訴人迄今拒絕歸還三官大帝神像。而上訴人確實鄙視
    被上訴人之行為，方以「骯髒鬼」、「中山里的恥辱」、「
    中山里的恥辱，遇到這種里長」、「沒見笑」、「中山里的
    恥辱，有這種里長」、「中山里的恥辱，哪有這種里長」、
    「你里長沒見笑」、「中山里的見笑，有這種里長」、「骯
    髒鬼，呸」、「妳啥小，妳算什麼」、「妳啥小」、「沒見
    笑」等負面言詞評論被上訴人，此屬中山里里民即上訴人對
    里長夫婦即被上訴人所為可受公評事項之評論，應非公然侮
    辱之犯罪行為，上訴人所言亦僅為「回應」被上訴人叫囂之
    自衛言語；縱認較為粗俗，然非三字經、五字經類之言詞，
    法律當無從限制民眾對政治人物行為批評之言論自由。況事
    發時，雙方各有支持民眾，被上訴人之社會評價未必因此貶
    抑，渠等名譽實際上並未受到侵害；即便認為上訴人確有妨
    害名譽之行為，惟此係因事發時，被上訴人拒不歸還神像外
    ，尚對上訴人有傷害、謾罵之行為所致，上訴人應有民法第
    217條過失相抵法則之適用等語。
四、上訴人於本院補充陳述略以：事發當時，被上訴人亦以言詞
    對上訴人叫囂、謾罵，甚至傷害，於此情形，何能期待上訴
    人口出善言， 參以民法第217條立法本意與最高法院86年度
    台上字第1178號判決意旨，本件應有過失相抵之適用，原審
    僅憑被上訴人提供之錄音帶，即作出不利於上訴人之判斷，
    上訴人尚難甘服等語。
參、法院得心證之理由
一、本件被上訴人主張遭上訴人以言詞辱罵等事實，業據其提出
    原法院檢察署96年度偵字第14157號檢察官聲請簡易判決處
    刑書影本為證，並有原法院沙鹿簡易庭97年度沙簡字第659
    號刑事簡易判決書一件附卷可稽；上訴人對渠等於公眾得出
    入之上揭福山宮前，分別以前開言語指稱被上訴人等情亦不
    爭執；惟以前揭情詞置辯，稱被上訴人之名譽並未受到損害
    ，本件並有過失相抵法則之適用云云。
二、按民法上名譽權之侵害非即與刑法之誹謗罪相同，名譽有無
    受損害，應以社會上對個人評價是否貶損作為判斷之依據，
    苟其行為足以使他人在社會上之評價受到貶損，不論其為故
    意或過失，均可構成侵權行為，其行為不以廣佈於社會為必
    要，僅使第三人知悉其事，亦足當之，最高法院90年台上字
    第646號判例意旨參照。是所謂之名譽，乃指人格之社會評
    價，名譽有無受侵害，應以社會上對其評價是否貶損以為斷
    。本件上訴人指稱被上訴人之上開言語，均係以使人難堪為
    目的之謾罵，其意義已表示不屑、輕蔑、鄙視等意義，未見
    有任何善意批評之意見於其中，顯非言論自由保障之範圍。
    上訴人辯稱其有評論被上訴人可受公評事項之言論自由，難
    為可採。又上訴人係於公開場合以前開所示言語謾罵被上訴
    人，即有公開貶抑被上訴人人格之意，足使被上訴人於社會
    上所保持之人格及地位，達貶損其評價之程度；且上訴人對
    被上訴人所為之輕蔑表示，已足使被上訴人在精神上、心理
    上感受到難堪，是上訴人所為，足以毀損被上訴人名譽，應
    認係對被上訴人等名譽之侵害。被上訴人前開主張，堪予採
    信。
三、上訴人雖抗辯：本件係起因於被上訴人借用神像卻拒絕歸還
    ，上訴人復遭被上訴人叫囂、謾罵、傷害，始以上開言語予
    以回應，被上訴人對本件損害應與有過失云云。惟按「損害
    之發生或擴大，被害人與有過失者，法院得減輕賠償金額或
    免除之，民法第217條第1項定有明文。此項規定之目的，在
    謀求加害人與被害人間之公平，故在裁判上法院得以職權減
    輕或免除之。」，又「雙方互毆乃雙方互為侵權行為，與雙
    方行為為損害之共同原因者有別，無民法第217條過失相抵
    原則之適用。」分別為最高法院85年台上字第1756號、68
    年台上字第967號判例意旨所明示。據此，與有過失之成立
    ，必損害發生之共同原因係為雙方之共同行為，始足當之，
    且是否減輕或免除賠償金額，以達當事人間之公平，係屬法
    院職權，如當事人係互相成立侵權行為，並無適用過失相抵
    原則之餘地。上訴人雖亦提出照片16紙（見原審卷第140至
    147頁）以為兩造爭執時，被上訴人乙○○抓扯上訴人戊○
    ○、丁○○頭髮之證據；惟上訴人前開所辯縱然為真實，亦
    屬被上訴人行為對上訴人構成侵權行為問題，仍屬兩造互為
    侵權行為，被上訴人行為非屬被上訴人所受損害之共同原因
    ，則依前揭說明，尚不得主張過失相抵，上訴人據此抗辯被
    上訴人對損害之發生與有過失云云，自非可採。故上訴人聲
    請傳喚證人王明祥及勘驗被上訴人於刑事案件所提出之錄影
    光碟，即無必要。
四、末按，不法侵害他人之名譽者，被害人雖非財產上之損害，
    亦得請求賠償相當之金額，為民法第195條第1項所明定。而
    所謂相當，自應以實際加害情形與其名譽影響是否重大，及
    被害者之身分地位與加害人經濟狀況等關係定之（最高法院
    47年台上字第1221號判例意旨參照）。另按，慰藉金之賠償
    須以人格權遭遇侵害，使精神上受有痛苦為必要，其核給之
    標準固與財產上損害之計算不同，然非不可斟酌雙方身分資
    力與加害程度，及其他各種情形核定相當之數額（最高法院
    51年台上字第223號判例、86年度台上字第511號、第3537號
    判決意旨參照）。本件上訴人於公眾得出入之場所，分別以
    如前開言語辱罵被上訴人，係不法侵害被上訴人之名譽，被
    上訴人請求上訴人賠償非財產上損害，自屬有據。查被上訴
    人乙○○係高中肄業，目前擔任里長，每月收入約4萬5千元
    ；被上訴人辛○○係高中畢業，目前為交通部郵政總局公務
    人員，每月收入約9萬元； 上訴人戊○○係高中畢業，目前
    以販賣便當為業，每月收入約15,000元；上訴人甲○○係高
    職畢業，原從事壽險業務，每月收入約3萬元；上訴人己○
    ○係國小肆業，現無工作；上訴人庚○○係國中畢業，目前
    為油漆工，月薪約15,000元；上訴人丁○○係國中畢業，負
    責家務；上訴人丙○○未受教育，平日撿拾回收物，所得金
    額甚低等情，分別據被上訴人於98年2月24日原審言詞辯論
    期日及上訴人以98年3月5日民事陳報狀所陳明（見原審卷第
    92頁背面至第93頁、111至113頁）；而兩造之財產狀況，亦
    有原法院依職權向稅務電子閘門調取之財產調件明細表附卷
    可稽（見原審卷第10至39、100至109頁）。本院審酌兩造身
    分地位、教育程度、發生爭執時間與地點、爭執當時情境，
    與被上訴人於社會上之評價所受貶損程度等情，認原審命上
    訴人戊○○、甲○○、己○○、庚○○、丁○○、丙○○依
    序給付被上訴人乙○○2萬元、3萬元、2萬元、1萬元、2 萬
    元、1萬元，上訴人戊○○給付被上訴人辛○○2萬元，尚稱
    允當。
五、綜上所述，被上訴人依侵權行為法律關係，請求上訴人戊○
    ○、甲○○、己○○、庚○○、丁○○、丙○○依序給付被
    上訴人乙○○2萬元、3萬元、2萬元、1萬元、2萬元、1萬元
    ， 及均自起訴狀送達之翌日即97年10月4日起至清償日止，
    按年息百分之5計算之利息； 上訴人戊○○給付被上訴人辛
    ○○2萬元，及自起訴狀送達之翌日即97年10月4日起至清償
    日止，按年息百分之5計算之利息， 為有理由，應予准許。
    原審為如上之判決，並依職權宣告假執行及酌定相當擔保金
    額准許上訴人免為假執行之宣告，於法洵屬無誤。上訴人就
    其敗訴部分提起上訴，指摘原判決不當，求予廢棄改判，為
    無理由，應予駁回。
六、本件事證已臻明確，兩造其餘攻擊防禦方法及舉證，於判決
    結果不生影響，爰不一一論述，附此敘明。
七、據上論結，本件上訴為無理由，依民事訴訟法第449條第1項
    、第78條、第85條第1項前段，判決如主文。
中    華    民    國    98    年    10    月    20    日
                民事第二庭    審判長法  官  邱森樟
                                    法  官  蔡秉宸
                                    法  官  翁芳靜
以上正本係照原本作成。
不得上訴。
                                    書記官  粘銘環
中    華    民    國    98    年    10    月    20    日
                                                      Ｓ


司法院資訊處製作；財團法人民間司法改革基金會備份。
